---
title: "CLUSTERING ALGERIAN FOREST FIREST FISKS"
author: "nais fanisa"
date: "2026-05-31"
output: rmdformats::readthedown
---

```{css, echo=FALSE}
p {
  text-align: justify;
}
```

## Deskripsi Dataset

Dataset yang digunakan dalam penelitian ini adalah **Algerian Forest Fires Dataset** yang diperoleh dari **UCI Machine Learning Repository**. Dataset ini berisi data kejadian kebakaran hutan yang dikumpulkan dari dua wilayah di Algeria, yaitu **Bejaia** dan **Sidi Bel-Abbes**, selama periode Juni 2012 hingga September 2012.

Pada penelitian ini hanya digunakan data dari wilayah **Bejaia** sebanyak **122 observasi**. Data yang digunakan terdiri dari **10 variabel numerik** yang merepresentasikan kondisi cuaca dan indeks kebakaran hutan. Variabel tersebut meliputi *Temperature*, *RH (Relative Humidity)*, *Ws (Wind Speed)*, *Rain*, *FFMC (Fine Fuel Moisture Code)*, *DMC (Duff Moisture Code)*, *DC (Drought Code)*, *ISI (Initial Spread Index)*, *BUI (Buildup Index)*, dan *FWI (Fire Weather Index)*.

Variabel **day**, **month**, dan **year** tidak digunakan dalam proses clustering karena hanya berfungsi sebagai informasi waktu pengamatan. Selain itu, variabel **Classes** juga tidak digunakan karena merupakan label kelas (*fire* dan *not fire*), sedangkan penelitian ini menggunakan pendekatan *unsupervised learning* melalui metode clustering.

Dataset ini dapat diakses melalui UCI Machine Learning Repository pada tautan berikut:

<https://archive.ics.uci.edu/dataset/547/algerian+forest+fires+dataset>

## Import Data

```{r}
# Library
library(cluster)
library(factoextra)
library(fpc)
library(clusterSim)
library(readxl)

# Import data
data <- read_excel("C:/Users/X13/Downloads/ALGERIAN FOREST FIREST FISKS.xlsx")
head(data)
str(data)
summary(data)

# Pilih variabel numerik
data_num <- data[, c("Temperature",
                     "RH",
                     "Ws",
                     "Rain",
                     "FFMC",
                     "DMC",
                     "DC",
                     "ISI",
                     "BUI",
                     "FWI")]

# Standardisasi data
data_scaled <- scale(data_num)

```

## Menentukan Jumlah cluster

```{r}
# Menentukan jumlah cluster
# Elbow Method
fviz_nbclust(
  data_scaled,
  kmeans,
  method = "wss"
) +
  ggtitle("Elbow Method")

# Silhouette Method
fviz_nbclust(
  data_scaled,
  kmeans,
  method = "silhouette"
) +
  ggtitle("Silhouette Method")

# Jumlah cluster optimal
k <- 2
```

### Pembahasan

Penentuan jumlah cluster dilakukan menggunakan **Elbow Method** dan **Silhouette Method**. Elbow Method digunakan untuk melihat jumlah cluster yang paling sesuai berdasarkan nilai *Within Cluster Sum of Squares* (WSS). Dari grafik Elbow Method terlihat bahwa penurunan nilai WSS mulai melambat setelah k = 2, sehingga jumlah cluster yang layak digunakan berada di sekitar nilai tersebut.

Selanjutnya dilakukan pengujian menggunakan Silhouette Method. Berdasarkan grafik Silhouette Method, nilai silhouette tertinggi diperoleh pada **k = 2** dengan nilai sekitar **0,34**. Hal ini menunjukkan bahwa pembentukan dua cluster menghasilkan kualitas pengelompokan yang paling baik dibandingkan jumlah cluster lainnya.

Berdasarkan hasil Elbow Method dan Silhouette Method, jumlah cluster yang dipilih adalah **2 cluster**.

## Metode K-Means Clustering 

```{r}
# METODE K-MEANS CLUSTERING

set.seed(123)

kmeans_result <- kmeans(
  data_scaled,
  centers = k,
  nstart = 25
)
kmeans_result

# Tabel Cluster K-Means
table(kmeans_result$cluster)

# Plot K-Means
fviz_cluster(
  kmeans_result,
  data = data_scaled,
  geom = "point",
  ellipse.type = "convex",
  main = "Cluster K-Means"
)
```

### Pembahasan

Hasil clustering menggunakan metode **K-Means** menghasilkan **2 cluster**. Berdasarkan visualisasi cluster, terlihat bahwa kedua cluster memiliki pemisahan yang cukup jelas. Jumlah anggota pada **Cluster 1** sebanyak **76 data**, sedangkan **Cluster 2** sebanyak **46 data**. Hal ini menunjukkan bahwa metode K-Means mampu mengelompokkan data ke dalam dua kelompok berdasarkan kemiripan karakteristik masing-masing data.

## Hierarchical Clustering 

```{r}
# HIERARCHICAL CLUSTERING

dist_matrix <- dist(data_scaled)

hc <- hclust(
  dist_matrix,
  method = "ward.D2"
)


# Dendrogram
plot(
  hc,
  main = "Dendrogram Hierarchical Clustering",
  xlab = "",
  sub = ""
)

rect.hclust(
  hc,
  k = k,
  border = "red"
)

# Membentuk cluster
hc_cluster <- cutree(
  hc,
  k = k
)

hc_cluster

# Tabel Cluster Hierarchical
table(hc_cluster)

# Plot Hierarchical
fviz_cluster(
  list(
    data = data_scaled,
    cluster = hc_cluster
  ),
  geom = "point",
  ellipse.type = "convex",
  main = "Cluster Hierarchical"
)

```

### Pembahasan

Metode **Hierarchical Clustering** dilakukan menggunakan metode *Ward.D2* dengan jumlah cluster sebanyak **2 cluster**. Berdasarkan dendrogram yang dihasilkan, terlihat bahwa data dapat dibagi menjadi dua kelompok utama yang ditunjukkan oleh kotak berwarna merah. Pemotongan dendrogram pada k = 2 menghasilkan dua cluster yang memiliki karakteristik yang berbeda.

Berdasarkan hasil clustering, diperoleh **50 data** pada Cluster 1 dan **72 data** pada Cluster 2. Hasil ini menunjukkan bahwa sebagian besar data tergabung ke dalam Cluster 2.

Visualisasi cluster menunjukkan bahwa kedua cluster memiliki pemisahan yang cukup jelas meskipun masih terdapat beberapa data yang berada pada area yang berdekatan. Secara umum, metode Hierarchical Clustering mampu mengelompokkan data ke dalam dua kelompok berdasarkan tingkat kemiripan karakteristik masing-masing data.

## Evaluasi Silhouette 

Evaluasi kualitas cluster dilakukan menggunakan **Silhouette Coefficient**. Nilai silhouette digunakan untuk mengukur seberapa baik suatu data berada pada cluster-nya dibandingkan dengan cluster lainnya. Semakin tinggi nilai silhouette, maka semakin baik kualitas cluster yang terbentuk.


```{r}
# EVALUASI SILHOUETTE

sil_kmeans <- silhouette(
  kmeans_result$cluster,
  dist_matrix
)

sil_hc <- silhouette(
  hc_cluster,
  dist_matrix
)
```

```{r}
# Plot Silhouette K-Means
fviz_silhouette(sil_kmeans)
```

### Pembahasan

Berdasarkan hasil perhitungan, diperoleh nilai rata-rata silhouette sebesar **0,34**. Nilai tersebut menunjukkan bahwa cluster yang terbentuk memiliki kualitas yang cukup baik dengan pemisahan antar cluster yang cukup jelas.

Selain itu, Cluster 1 memiliki nilai rata-rata silhouette sebesar **0,35**, sedangkan Cluster 2 memiliki nilai rata-rata silhouette sebesar **0,33**. Nilai silhouette yang positif pada kedua cluster menunjukkan bahwa sebagian besar data telah berada pada cluster yang sesuai.

```{r}
# Plot Silhouette Hierarchical
fviz_silhouette(sil_hc)
```

### Pembahasan 

Berdasarkan hasil perhitungan, diperoleh nilai rata-rata silhouette sebesar **0,30**. Cluster 1 memiliki nilai rata-rata silhouette sebesar **0,36**, sedangkan Cluster 2 memiliki nilai rata-rata silhouette sebesar **0,26**. Meskipun kedua cluster masih menunjukkan nilai positif, kualitas cluster yang dihasilkan relatif lebih rendah dibandingkan metode K-Means.

### Kesimpulan

Secara keseluruhan, nilai silhouette metode K-Means lebih tinggi dibandingkan metode Hierarchical Clustering. Hal ini menunjukkan bahwa hasil pengelompokan menggunakan metode **K-Means** memiliki kualitas cluster yang lebih baik dan pemisahan antar cluster yang lebih jelas dibandingkan metode Hierarchical Clustering.

```{r}
# Nilai rata-rata silhouette
silhouette_kmeans <- mean(sil_kmeans[,3])

silhouette_hc <- mean(sil_hc[,3])

```

## Bootstrap Stability 

```{r}
# BOOTSTRAP STABILITY

boot_kmeans <- clusterboot(
  data_scaled,
  B = 100,
  clustermethod = kmeansCBI,
  krange = k,
  seed = 123
)

boot_hc <- clusterboot(
  data_scaled,
  B = 100,
  clustermethod = hclustCBI,
  method = "ward.D2",
  k = k,
  seed = 123
)

bootstrap_kmeans <- mean(boot_kmeans$bootmean)
bootstrap_kmeans
bootstrap_hc <- mean(boot_hc$bootmean)
bootstrap_hc
```

### Pembahasan

### Bootstrap Stability K-Means

Evaluasi kestabilan cluster pada metode **K-Means** dilakukan menggunakan Bootstrap Stability dengan 100 kali pengulangan (*B = 100*). Hasil yang diperoleh menunjukkan nilai bootstrap stability sebesar **0,855**. Nilai tersebut menunjukkan bahwa cluster yang terbentuk memiliki tingkat kestabilan yang baik karena sebagian besar anggota cluster tetap konsisten pada setiap proses bootstrap.

### Bootstrap Stability Hierarchical Clustering

Evaluasi kestabilan cluster pada metode **Hierarchical Clustering** dilakukan menggunakan Bootstrap Stability dengan 100 kali pengulangan (*B = 100*). Hasil yang diperoleh menunjukkan nilai bootstrap stability sebesar **0,623**. Nilai tersebut menunjukkan bahwa cluster yang terbentuk cukup stabil, namun masih lebih rendah dibandingkan metode K-Means.

### Perbandingan Bootstrap Stability

Berdasarkan hasil Bootstrap Stability, metode **K-Means** memiliki nilai kestabilan sebesar **0,855**, sedangkan metode **Hierarchical Clustering** memiliki nilai sebesar **0,623**. Hal ini menunjukkan bahwa hasil cluster yang dihasilkan oleh metode K-Means lebih stabil dan lebih konsisten dibandingkan metode Hierarchical Clustering ketika dilakukan pengujian menggunakan bootstrap.

```{r}
# TABEL HASIL

hasil_validasi <- data.frame(
  Metode = c(
    "K-Means",
    "Hierarchical"
  ),
  Silhouette = c(
    silhouette_kmeans,
    silhouette_hc
  ),
  Bootstrap_Stability = c(
    bootstrap_kmeans,
    bootstrap_hc
  )
)

print(hasil_validasi)

# Menentukan metode terbaik
if(silhouette_kmeans > silhouette_hc){
  cat("\nMetode terbaik adalah K-Means\n")
} else {
  cat("\nMetode terbaik adalah Hierarchical Clustering\n")
}
```

### Pembahasan

Perbandingan metode clustering dilakukan menggunakan **Silhouette Coefficient** dan **Bootstrap Stability**. Hasil validasi menunjukkan bahwa metode **K-Means** memperoleh nilai silhouette sebesar **0,3402** dan nilai bootstrap stability sebesar **0,8550**. Sementara itu, metode **Hierarchical Clustering** memperoleh nilai silhouette sebesar **0,3029** dan nilai bootstrap stability sebesar **0,6233**.

Berdasarkan nilai silhouette, metode K-Means memiliki kualitas cluster yang lebih baik dibandingkan Hierarchical Clustering karena menghasilkan nilai silhouette yang lebih tinggi. Selain itu, berdasarkan nilai bootstrap stability, metode K-Means juga menunjukkan tingkat kestabilan cluster yang lebih baik dibandingkan Hierarchical Clustering.

Dengan demikian, baik dari segi kualitas maupun kestabilan cluster, metode K-Means memberikan hasil yang lebih baik dibandingkan metode Hierarchical Clustering.

## Kesimpulan

Berdasarkan hasil analisis clustering pada data **Algerian Forest Fires Dataset** wilayah **Bejaia**, diperoleh jumlah cluster optimal sebanyak **2 cluster** berdasarkan Elbow Method dan Silhouette Method. Selanjutnya dilakukan clustering menggunakan metode K-Means dan Hierarchical Clustering.

Hasil evaluasi menunjukkan bahwa metode **K-Means** menghasilkan nilai silhouette sebesar **0,3402** dan bootstrap stability sebesar **0,8550**, sedangkan metode **Hierarchical Clustering** menghasilkan nilai silhouette sebesar **0,3029** dan bootstrap stability sebesar **0,6233**.

Berdasarkan hasil tersebut, metode **K-Means** dipilih sebagai metode clustering terbaik karena memiliki kualitas cluster dan tingkat kestabilan yang lebih baik dibandingkan metode Hierarchical Clustering.